【裁判字號】    96,再易,15
【裁判日期】    970801
【裁判案由】    聲請再審
【裁判全文】
臺灣板橋地方法院民事裁定              96年度再易字第15號
聲  請  人  基聖股份有限公司
法定代理人  丁○○
相  對  人  甲○○
                      49號2.
            乙○○即王義男繼.
兼      上
法定代理人  丙○○即王義男繼.
上列當事人間聲請再審事件，聲請人對於中華民國96年5 月3日
本院94年度再易字第16號確定裁定聲請再審，本院裁定如下：
    主      文
再審之聲請駁回。
再審聲請費用由聲請人負擔。
    理      由
一、本件聲請人對本院94年度再易字第16號確定裁定（下稱原確
    定裁定）聲請再審，主張略以：
    (一)原確定裁定將聲請人再審書狀上原主張：(1)王義男死亡後
      ，依據民法繼承權一秒不差由其配偶承受訴訟，送達於其
      受僱人，即已合法確定裁判。(2)原92年度再易字第40號再
      審裁判【合併】原始82年度簡上字第134 號確定判決，係
      聲請人依大法官釋字第256 號解釋意旨，即理由書第2 段
      牽涉到民事訴訟法第501 條第1 項第4 款後段旨趣，其法
      律條款之來源「立法之目的」，係要使再審原告每次撰狀
      時，均能直接消滅原始確判案號，兼舉證行政法院72年度
      判字第1059號再審確定終局判決勝訴再案為案例。原確定
      裁定故意先【遺漏」以上兩項再審書狀上最重要之法律見
      解卻不列入裁定之理由書上。又原確定裁定故意歪曲事實
      認定：王義男已於2 年1 月3 日前已死亡，卻推定仍然僱
      用【林秀蘭】簽收裁判書，審判長對於自然法則不無違背
      邏輯法則。又審判長明知再審【合併】原始82年度簡上字
      第134 號原確定判決，並非對原確定判決更行起訴，審判
      長故意曲解兼使用「民訴法義500 條諸項論據」之判例規
      避，以此不法認定拘束【合併】原始82簡上134 號確判為
      更行起訴論定，審判長係故意曲解書狀上意思表示。
    (二)聲請人民國95年10月30日具狀指明王義男生前與其配偶丙
      ○○之間，於92年4 月19日以前係共同僱用林秀蘭為其共
      同事務代理人，收受裁定書，前該次裁判書以死亡人王義
      男名義為裁定，並以死亡人名義為送達裁判書，由其配偶
      僱用林秀蘭簽收該前裁定書，即視同死亡人之配偶丙○○
      本人簽收該裁定書無異，顯無不合法送達前該裁判書。原
      確定裁定卻故意遺漏書狀上聲請人如上主張依據民法繼承
      權之規定，王義男死亡日起一秒不差已由其配偶承受死亡
      人遺產，自是時起即承受訴訟人兼承受其受僱人，所收受
      之裁定書，縱以死亡人王義男名義為裁定，但其承受之裁
      定均受訴，且無送達不到，亦無裁定書拒收，又無退件之
      爭議，既已送達裁定書給承受訴訟人，即已完成合法送達
      等語，為聲請人重要攻擊之意見或防禦上方法及法律上意
      見，原確定裁定竟故意不列入理由第一大項起至第二大項
      主張之法律上理由，亦未列入第三大項至第六大項上論列
      法官得心證【採與不採】之法律上具體理由。構成「才判
      違背法令遺漏事實或認作主張事實再審裁判理由書上均得
      重新再斟酌之」依法有據，原確定裁定違背程序法，按民
      事訴訟法第496 條第1 項第1 款適用法規顯有錯誤者，原
      確定裁定屬消極的不適用法規，顯然影響裁判結果。本次
      再審不受增訂民事訴訟法第498 條之1 再審法院以「同一
      事由」之羈束。
    (三)原確定裁定第三大項記載得心證理由認「王義男已於92年
      4 月20日死亡，以王義男為應受送達人，而於94年5 月23
      日送達於臺北縣永和市○○街75號，由受僱人林秀蘭簽收
      云云。然已死亡2 年1 月3 日之人顯不能僱用林秀欄簽收
      該系爭裁判書，違反經驗法則、自然法則，其認事用法違
      背經驗法則、證據法則，殊為明顯。前該系爭裁判書既非
      裁判書無人簽收，更非裁判書遭拒收，亦非退還法院，原
      確定裁定由已死亡王義男配偶「丙○○」本人僱用林秀蘭
      簽收後，交給其僱主，視同丙○○因繼承人而承受訴訟人
      本人簽收無異，自屬合法，亦無未確定裁判不得再審之阻
      礙，原確定裁定顯然不適用法規或適用不當，且勿利於聲
      請人，一旦前次（本次）再審裁定此部部分重新經斟酌如
      上事實者，則有利於再審原告之訴訟利益，本次對此即有
      再審之理由，並得重新斟酌之。
    (四)聲請人主張再審因不限次數，又民訴法第500 條諸項，係
      採裁判書送達日起30日不變期間內提起再審之訴，亦不能
      於中途勝訴後再回過頭來重審前敗訴之案號，詳見司法院
      釋字第256 號解釋【主解文】係為『雖為關於再審法官應
      自行迴避作出解釋，但理由書第2 項關於得將（92再易40
      號）再審確定裁判，聲請再審或再審之起訴：係依據民訴
      法第500 條第1 項「再審之訴，應於30日之不變期間內提
      起」。並非同法第500 條第2 項、第3 項再審期間之適用
      ，及另關得將（82簡上134 號）原始確判，又合併提起再
      審之訴者』，因再審立法之目的是賦予再審原告撰狀人有
      此項隱藏式條款之法規可用，法律為提起更行再審之起訴
      。因此不受民訴法第500 條第1 項、第2 項、第3 項禁止
      或牴觸之法律所拘束。記載於書狀如上主張意旨。聲請人
      主張上記法律上之見解理由，乃按照再審法規：民訴法第
      501 條第1 項第4 款【再審理由及關於再審理由並遵守不
      變期間之證據】本條款後段意旨賦予再審原告撰狀時，有
      權提出：原92再易40號再審確定裁判【合併】原始82簡上
      134 號確判論訴之解釋而來，再審原告每次撰狀時，均能
      直接消滅原始確判案號，原裁定故意【遺漏】此等最重要
      之法律上意見之理由，原確定裁定已構成裁判違背法令遺
      漏事實或認作主張事實，再審原告於原（每次）再審提出
      書狀時，均得求取再重新斟酌之，此等再審原告前（本次
      ）提出書狀如上見解之理由，本次再審即可受較有利益之
      裁判，本次再審不受增訂民訴法第498 條之1 再審法院以
      「同一事由」之羈束。
    (五)最高法院70年臺再字第212 號判例，與本條文旨趣之定義
      ，並無相左之處，此等既非本造主張（82簡上134） 確定
      終局判決，依此提起更行起訴，本撰狀人係將92再易40號
      再審確定判決適用民訴法第500 條第1 項提起再審之訴，
      係適用另外一種【再審程序法】條文（註：法律特別授權
      給撰狀人得使用民訴法第501 條第1 項第4 款【再審理由
      及關於再審理由並遵守不變期間之證據】後段，【合併】
      原確判之規定），並非本撰狀主張82簡上134 號確定終局
      判決重新提起更行再審之起訴。原確定裁定訴外裁判，顯
      然曲解法律適用方法及本撰狀人如上之法律上意見，乃因
      原裁判書不備理由，卻再另行違法使用不洽當之判例，訴
      外枉法裁判。
二、按再審之訴，應於30日之不變期間內提起。前項期間，自判
    決確定時起算。判決於送達前確定者，自送達時起算，民事
    訴訟法第500 條第1 項、第2 項前段定有明文。又對確定之
    裁定聲請再審者，得準用第五編之規定，此觀同法第507 條
    之規定亦明。經查原確定裁定，係於96年5 月16日送達聲請
    人，聲請人於96年6 月8 日對原確定裁定聲請再審，核與上
    開規定相符，合先敘明。
三、原確定裁定關於聲請人對92年度再易字第40號裁定、判決聲
    請再審、提起再審之訴部分：
  (一)按對於確定之判決，得依民事訴訟法第496 條第1 項、第49
    7 條提起再審之訴；而裁定已經確定，而有第496 條第1 項
    或第497 條之情形者，得準用本編之規定，聲請再審，民事
    訴訟法第507 條定有明文。又再審之訴，固須對於確定判決
    始得提起，若其判決並未確定，或雖經判決而不能發生判決
    之效力，則其提起再審，即不得謂為合法。惟不得上訴之判
    決，於宣示時確定；不宣示者，於公告時確定，民事訴訟法
    第398條第2項亦有明文。
  (二)經查本院92年度再易字第40號裁定、判決所列之再審被告即
    相對人王義男，係於92年4 月20日死亡，業據聲請人提出王
    義男除戶戶籍謄本影本1 件在卷可憑（見本院94年度再易字
    第16號卷(一)第147 頁），本院92年度再易字第40號民事裁定
    及判決，以王義男為受送達人，於94年5 月23日送達於臺北
    縣永和市○○街75號，由林秀蘭簽收，業據本院依職權調卷
    查明屬實（見本院92年度再易字第40號卷第382 頁），王義
    男既早於92年4 月20日即死亡，本院92年度再易字第40號民
    事裁定及判決，即難認為合法送達。然本件訴訟標的金額為
    新臺幣（下同）33,743元9 角，復據本院調閱本院81年度板
    簡字第1526號、82年度簡上字第134 號侵權行為損害賠償事
    件案卷查明屬實，聲請人復於本院94年度再易字第16號再審
    起訴狀上記載其訴訟標的金額或價額為79,118元（見94年度
    再易字第16號卷(一)第10頁），是本件訴訟標的金額未逾民事
    訴訟法第466 條規定得上訴第三審之金額，即屬不得上訴之
    事件，又本院92年度再易字第40號民事裁定及民事判決，並
    未宣示，揆諸前開說明，應於其公告時即94年5 月13日確定
    （見本院92年度再易字第40號卷第373 頁）。
  (三)次按聲請再審乃前訴訟程序之再開或續行，固應以原確定裁
    定之當事人為聲請人或相對人始得為之。惟當事人能力之有
    無及其法定代理權是否欠缺，仍係聲請再審首應審查之合法
    要件之一，且屬法院應依職權調查之事項。倘原確定裁定之
    當事人並無當事人能力，亦不能逕以該未具當事人能力之當
    事人據以聲請再審（最高法院91年台抗字第323 號裁定意旨
    參看）。再按除本編別有規定外，再審之訴訟程序，準用關
    於各該審級訴訟程序之規定，同法第505 條亦有明文。又按
    原告或被告無當事人能力者，法院應認原告之訴為不合法，
    以裁定駁回之；原判決依其理由雖屬不當，而依其他理由認
    為正當者，應以上訴為無理由，民事訴訟法第249 條第1 項
    第3 款、第449條第2項亦分別定有明文。
  (四)經查王義男於92年4 月20日即已死亡，聲請人於92年5 月13
    日仍列王義男為再審被告，對本院92年度再易字第5 號確定
    民事判決及民事裁定提起再審（見92年度再易字第14號第3
    頁），暨聲請人於92年11月19日仍以王義男為再審被告，對
    本院92年度再易字第14號確定判決及裁定提起再審（見92年
    度再易字第40號卷第19頁），自屬列無當事人能力之人王義
    男為再審被告，其再審之訴即屬不合法，揆諸前開說明，應
    以裁定駁回聲請人之再審之訴，本院94年度再易字第16號確
    定裁定理由雖有不同，惟結論並無二致，自仍應認聲請人再
    審之聲請為無理由。
四、原確定裁定關於聲請人對82年度簡上字第134 號確定判決提
    起再審之訴部分：
  (一)聲請人雖以其係將92年度再易字第40號再審確定判決適用民
    事訴訟法第500 條第1 項提起再審之訴，係適用另外一種【
    再審程序法】條文（註：法律特別授權給撰狀人得使用民訴
    法第501 條第1 項第4 款【再審理由及關於再審理由並遵守
    不變期間之證據】後段，【合併】原確判之規定），並非本
    撰狀主張82簡上134 號確定終局判決重新提起更行再審之起
    訴。原確定裁定訴外裁判，顯然曲解法律適用方法及本撰狀
    人如上之法律上意見，乃因原裁判書不備理由，卻再另行違
    法使用不洽當之判例，訴外枉法裁判云云。
  (二)惟查聲請人提起本院94年度再易字第16號再審之訴之民事再
    審起訴理由書兼提供查報對造遷新址證明文件狀記載：「原
    審：臺灣板橋地方法院民事庭。原確判：82年度簡上字第13
    4 號。現案號：92年度再易字第40號」，另表明：「損害賠
    償事件，不服  鈞院九十四年五月五日以九十二年度再易字
    第四○號民事再審確定判決，即原（簡易第二審法院）八十
    二年度簡上字第一三四號民事確定終局判決衍生再審判決，
    再審判決於94年5 月23日送達於本造，本公司今94年6 月11
    日提出再審起訴理由書狀……：再審之聲明（兼適用程序陳
    述）：請求判決：壹、再審程序陳述；原判決（九十二年度
    再易字第四○號再審確定判決，及合併原八十二年度簡上字
    第一三四號確定終局判決）等，本次一紙判決書上合併兩個
    案號分成兩段論述（註：詳見釋字第256 號解釋令理由書揭
    櫫『例如：對於再審確定終局判決及原確定終局決又合併提
    起再審之訴者，即係依據民訴法第501 條第1 項第4 款法規
    之詮釋』而來的）為本（每）次再審對象：另詳如其他即中
    間再審判決案號之部分，僅需記載於本次再審判決文書之事
    實項敘述有此等案號曾經審理過即可，其他中間案號無須再
    重復審理，因概屬原再審判決過去累推相互進行取代判決後
    ，依法該等中間案號自動消滅失效，目前所有再審案號僅剩
    下有一個（92年度再易字第40號再審確定判決案號尚未被取
    代，依法應遞補第一次再審時原狀，此案號應受本廢棄後同
    時改判），及併入原82年度簡上字第134 號確定終局判決，
    應受本次兩案號合併論述判決廢棄原判決後改判之案件。貳
    、前項廢棄部分，改判主文如下列（82簡上134 號），並非
    再審重新起訴之請求之聲明：(一)、再審被告（王義男等）及
    其合夥人應共同負連帶給付再審原告新臺幣七萬九仟一佰一
    拾八元及自民國八十三年九月九日起至清償日止按週年利率
    百分之五計算之利息。均由再審被告等及其合夥人（即訴外
    人）等共同負連帶給付之責任。(二)、訴訟費用第一審按起訴
    標的及第二審按上訴、再審按訴訟標的等，均由再審被告等
    及其合夥人（訴外然）等共同連帶負擔訴訟費用之責任。再
    審備位聲明(一)、原判決均廢棄，廢棄後改判發回第一審（板
    橋簡易庭）更為判決。(二)、訴訟費用第一審按起訴標的及第
    二審按上訴、再審按訴訟標的等，均由再審被告等及其合夥
    人（訴外人）等共同連帶負擔訴訟費用之責任。」（見94年
    度再易字第16號卷(一)第10頁正面至反面）。
  (三)又再審之訴或再審之聲請，係對確定判決或裁定始得為之，
    此觀民事訴訟法第496 條第1 項本文之規定即明，而對於不
    同之確定判決或確定裁定提起再審，均屬不同之再審之訴或
    再審之聲請。本件聲請人於本院94年度再易字第16號再審之
    起訴狀上既列「原確判：82年度簡上字第134 號。現案號：
    92 年 度再易字第40號」、「不服  鈞院九十四年五月五日
    以九十二年度再易字第四○號民事再審確定判決，即原（簡
    易第二審法院）八十二年度簡上字第一三四號民事確定終局
    判決衍生再審判決」、「原判決（九十二年度再易字第四○
    號再審確定判決，及合併原八十二年度簡上字第一三四號確
    定終局判決）等，本次一紙判決書上合併兩個案號分成兩段
    論述」、「其他中間案號無須再重復審理」、「此案號應受
    本廢棄後同時改判），及併入原82年度簡上字第134 號確定
    終局判決，應受本次兩案號合併論述判決廢棄原判決後改判
    之案件」，堪認確有對本院82年度簡上字第134 號確定判決
    提起再審之訴之意思，是本院94年度再易字第16號確定裁定
    就此部分認聲請人提起再審之訴已逾30日不變期間，其再審
    之訴為不合法，於法即無不合。聲請人以本院94年度再易字
    第16號確定裁定就此部分為訴外裁判，尚屬無據，其聲請再
    審為無理由。
五、據上論結，本件再審之聲請為無理由，依民事訴訟法第507
    條、第449 條、第95條、第78條，裁定如主文。
中    華    民    國    97    年    8     月    1     日
                    民事第一庭  審判長法  官  李世貴
                                      法  官  黃信滿
                                      法  官  周舒雁
上列正本係照原本作成
中    華    民    國    97    年    8     月    1     日
                                      書記官  許慧貞


司法院資訊處製作；財團法人民間司法改革基金會備份。
